臺灣臺北地方法院刑事判決　　　　　　　　　　　　　九十年度交訴字第一０一號
　　公　訴　人　臺灣臺北地方法院檢察署檢察官
　　被　　　告　戊○○
　　選任辯護人　齊彥良
右列被告因業務過失致死案件，經檢察官提起公訴（九十年度偵字第一０二五六號、
第一０三０四號），本院判決如左：
    主      文
戊○○從事業務之人，因業務上之過失致人於死，處有期徒刑拾月。緩刑肆年。
    事      實
一、戊○○為新店客運股份有限公司（以下稱新店客運公司）所僱用之司機，平日以
    駕駛該公司所有之營業用大客車（公共汽車）載運不特定之乘客為業，為從事駕
    駛業務之人。民國九十年四月二十三日下午一時二十分許，戊○○駕駛新店客運
    公司所有之車號ＦＥ－四四０號台北往返坪林線公車，沿台北市大安區○○○路
    ○段由南往北方向行駛，途經台北市大安區○○○路、舟山路交岔路口附近之捷
    運新店線公館站出口前方羅斯福路時（該處羅斯福路由南往北方向共有四個車道
    ，為便於以後之敘述，以下所稱第一車道為自內側數來第一個車道、第二車道為
    自內側數來第二個車道、第三車道為自內側數來第三個車道、第四車道為自內側
    屬來第四個車道，先予說明），戊○○將其所駕駛汽車行駛在該處路段標明「禁
    行機車」之第二車道，戊○○本應注意汽車行駛時，駕駛人應隨時注意兩車併行
    之間隔，並採取必要之安全措施，而依當時情形又非不能注意，因此時適有辛○○所駕駛車號ＡＦ－四二五號第二三六路公共汽車（該部公共汽車為欣欣客運股
    份有限公司【以下稱欣欣客運公司】所有）亦沿羅斯福路四段由南往北方向行駛
    ，欲在該處（捷運新店線公館站出口附近）之二三六路公車站牌停車，讓乘客下
    車，惟因該處第二三六路公車之站牌又為他部公車暫停讓乘客上下車，辛○○乃
    先將其所駕駛之汽車稍往右斜暫停，呈暫時靜止不動之狀態，等待站牌之其他公
    車駛離再駛往站牌讓乘客下車，因辛○○所駕駛汽車前方尚有其他公車停放在讓
    乘客上下車，所以辛○○所駕駛公車乃無法緊靠路邊暫停，故其暫停之位置，因
    公車車身較長，乃稍有佔據第三車道及第四車道，此時又適有未考領任何汽車、
    機車駕駛執照之李少光騎乘車號ＡＺＲ－三九一號重型機車自辛○○所停放之公
    車後方第三車道而來，李少光見其前方道路為辛○○所駕駛之公車阻擋，本應注
    意該處路段第二車道係標明有禁行機車之快車道，而依當時情形又非不能注意，
    李少光竟疏未注意將其所騎乘機車自辛○○所駕駛汽車之左後方繞出駛入禁行機
    車之第二車道內，而適與戊○○所駕駛公車併行，戊○○見李少光所騎乘機車與
    其併行，竟疏未注意與李少光所騎乘之機車保持一安全之併行間隔，並採取必要
    之安全措施，而僅猛按喇叭要李少光注意，而因李少光恐受戊○○猛按喇叭聲音
    之影響，其所騎乘機車開始產生搖晃不穩，戊○○又未再進一步採取必要之安全
    閃避措施，終使其所駕駛汽車之右前門附近先擦撞李少光所騎乘機車，李少光受
    此擦撞，重心不穩，復又遭受戊○○所駕駛汽車之中間車身第二次撞擊，最後終
    於人車倒地，而為戊○○所駕駛汽車之右後輪碾過其頭部，當場因顱骨開放性骨
    折不治死亡，戊○○聽聞所其所駕駛汽車已與李少光所騎乘機車發生擦撞，並已
    碾過李少光之頭部，方將其所駕駛汽車往左打橫，橫跨第一車道與第二車道之間
    靜止停放。戊○○於肇事後，於警員前往現場處理時，在其上開犯行未為任何有
    偵查犯罪職權之公務員已知悉前，不逃避接受裁判而當場向警員自首，承認其為
    肇事人，而知上情。
二、案經台北市政府警察局大安分局報請台灣台北地方法院檢察署檢察官及由台灣台
    北地方法院檢察署檢察官相驗被害人李少光之屍體後自動檢舉偵查起訴。
    理      由
一、右揭事實一之部分中關於被告係新店客運公司僱用之司機，平日以駕駛該公司所
    有之公共汽車載運不特定之乘客為業，並有於前述時地駕駛前開車號公共汽車行
    經前述肇事地點，其所駕駛汽車之右後輪並有碾過被害人李少光頭部等事實，被
    告均供承不諱，核與卷附之道路交通事故調查報告表所記載及現場相片等所顯示
    之情節相符（現場相片在相驗卷第十六頁至第五八頁，道路交通事故調查報告表
    則在第一０二五六號偵查卷第十三頁），惟對於本件道路交通事故之發生矢口否
    認有任何過失，辯稱：是被害人騎乘機車擦撞到辛○○所駕駛汽車，然後他才突
    然進到我所行駛之第二車道，我見狀已經閃煞不及，才發生這件不幸之悲劇，我
    沒有過失云云，至被告之選任辯護人其辯護意旨則略以：本件被告在道路上係按
    照規定行車，對於突如其來之被害人李少光因與辛○○所駕駛之汽車發生擦撞後
    ，再闖入被告所行駛之車道，被告當然可以主張刑法上之信賴原則而免責等語，
    按本件訴訟上被告及其選任辯護人辯稱被告所駕駛之汽車並未擦撞到被害人李少
    光所騎乘之機車，而係被害人李少光騎乘機車去擦撞到案外人辛○○所駕駛行進
    中之公車，被害人李少光才突然闖進到第二車道，造成其反應不及，致其所駕駛
    公車之右後輪方才碾過被害人李少光之頭部，造成被害人李少光之死亡，因此本
    件訴訟上之爭點－也就是被告有無本院所認定之前述駕駛汽車之過失，乃在於：
    (一)案外人辛○○所駕駛汽車於案發當時究竟是呈行進狀態或靜止狀態？(二)被害人
    李少光所騎乘機車究竟是擦撞到辛○○所駕駛之公車還是被告所駕駛之公車？(三)
    被告在本件可否主張刑法理論上之信賴原則而主張免責？，茲就此三項爭點逐一
    分述如后：
  (一)案外人辛○○所駕駛汽車於案發當時究竟是呈行進狀態或靜止狀態？
    案外人辛○○所駕駛之公車於本件案發當時究竟是呈行進狀態或呈靜止狀態，不
    僅辛○○本人於本院九十年十二月十九日調查時已明確供稱其所駕駛公車於車禍
    發生當時係處於靜止狀態（本院卷第七一頁訊問筆錄參照），且目擊本件車禍發
    生，也就是在本件車禍發生時恰好騎乘機車駛至辛○○所駕駛公車後方之證人己○○於本院九十年十二月十九日調查時亦供稱：（檢察官問：當天在羅斯福路往
    台北方向發生何事？）當時我過了基隆路，我一直往前騎，我看到前面有一台公
    車（本院按為辛○○所駕駛公車），他好像是要往右邊停要載客，因為它停的距
    離離路邊還蠻遠的，約莫還有一台小客車車身的距離，我就準備要從他的右側超
    過，因為它停的蠻斜的，這時候我聽到左邊有一個很大的喇叭聲音，這個喇叭聲
    音在我前方，我聽到喇叭聲音之後往左側前方看，看到一台機車在搖搖晃晃，跟
    公車貼的很近，不過他不是跟要停車載客的公車貼的很近，而是跟發生喇叭聲音
    的公車貼的很近（本院按此為被告所駕駛之公車），當時停車載客的那部公車停
    在那邊是不動的（本院第七十八頁至第七九頁訊問筆錄參照）；再，本件車禍發
    當時乘坐辛○○所駕駛公車之證人庚○○亦於本院九十一年一月十六日調查時供
    稱：當其在案發現場，聽聞碰的一聲時，其所乘坐之二三六路公車是呈靜止之狀
    態（本院卷第一二八頁訊問筆錄參照），因此關於此一爭點，以上述三位證人彼
    此相符、並無矛盾之供述互相結合觀之，已可清楚得知案外人辛○○所駕駛汽車
    於案發當時是呈靜止狀態，而被告及選任辯護人對此等不利於其之供述證據，雖
    另舉傳於本件車禍當時搭乘被告所駕駛公車之乘客丁○○於本院九十年十二月十
    九日到庭時供稱辛○○所駕駛汽車於案發當時係乘行進狀態，不過丁○○所為供
    述尚難認與事實相符，此容後於本件之第二爭點詳述之。
  (二)被害人李少光所騎乘機車究竟是擦撞到辛○○所駕駛之公車還是被告所駕駛之公
    車？
    1.本件車禍目擊證人己○○於本院九十年十二月十九日調查時供稱：我聽到喇叭
      聲音的時候，機車大概在我前方有五、六部小客車的距離，聽到喇叭聲，我就
      看過去，看到一台機車搖搖晃晃的，接著就撞上那台公車（本院按此指被告所
      駕駛之公車），第一次是撞到前門，並不是整個撞上去，這個時候我看到機車
      騎士騎車非常的不穩，幾乎整個腳都在地上滑了，我看到那個機車騎士是很想
      把機車扶正，但是一直都沒有辦法，接下來，第二次他的機車又碰撞到發出喇
      叭聲音那部公車中間的車身，把他的安全帽撞掉了，接下來，機車騎士就倒在
      地上，他的頭就剛好掉在公車的右後輪前面，就被公車輾過去，這時我離車禍
      現場大概只有兩台機車的距離（本院卷第七九頁訊問筆錄參照），核與辛○○
      於本院同一期日所為供述：（檢察官問：案發當時發生何事？）我是準備要靠
      公車公館捷運站往台北方向站牌停車，當時我聽到一聲高音喇叭很響，於是我
      就往我的左前後照鏡看，從後照鏡中我看到一部公車（按此指被告所駕駛之公
      車）跟一部機車（按此指被害人李少光所騎乘之機車）貼得很近，我看到機車
      龍頭動了一下，他有沒有碰到公車的前車門我不確定，之後機車就向左邊摔倒
      ，他往左邊摔倒並不是從後照鏡裡的左邊，是事實上的左邊，公車右後輪就輾
      過機車騎士的頭部等語相符（本院卷第七０頁至第七一頁訊問筆錄參照），因
      此綜合證人己○○及辛○○之上開供述以觀，被害人李少光所騎乘機車確實是
      與被告所駕駛之公車發生擦撞，繼而為被告所駕駛之公車右後輪碾過其頭部無
      誤。
    2.被告及其選任辯護人雖舉傳於本件車禍發生當時搭乘被告所駕駛公車之乘客丁○○於本院九十年十二月十九日調查時到庭供稱略以：（辯護人問：你當時在
      車上看到什麼？）當時有一部欣欣客運在我們右手邊前面一點，我坐的新店客
      運在他後面，剛好欣欣客運的車要往左偏，我的新店客運司機就按喇叭，我剛
      好往外看，我有看到欣欣客運的車往左偏，剛好有一台機車從這兩台公車中間
      穿過來，我看到欣欣客運的左後方去擦撞到機車的龍頭，機車開始搖晃的很厲
      害，新店客運的司機又往左偏，我看到機車滑倒，在行駛當中我感覺到有撞到
      東西，然後我們的新店客運才停下來（本院卷第八六頁訊問筆錄參照），不過
      丁○○於本院前開期日先供稱我坐於靠車門那側之中間靠窗位置，無法看到前
      面之車流量，都在看乘客上下車（本院卷第八五頁訊問筆錄參照），既然如此
      ，證人丁○○都在看乘客上下車，無法看到前方車流之狀況，其如何得知有一
      台欣欣客運公車及一部機車正行駛於新店客運公車右前方？況且真如證人丁○○所供稱，被害人李少光所騎乘之機車及辛○○所駕駛欣欣客運公司之公車均
      在被告所駕駛之公車右前方，其又如何知悉被告係因右前方之欣欣客運公車向
      左偏而非機車駛近，始鳴喇叭提醒？另發生本件交通事故之地點，確有設置欣
      欣客運二三六號公車之停車站牌（此業經證人庚○○及辛○○於本院前開期日
      調查時供明，此亦有現場相片可稽），而該處係屬交通繁忙之「公館」站，乘
      客於此公車站上下車相當頻繁，欣欣客運之公車豈有不靠外側車道準備停車上
      下車，反而向左偏行駛快車道之理？因此證人丁○○所為上開證言，即有檢察
      官對其行反詰問時或行本件論告時質疑其信用度之重大瑕疵存在，且本院認丁○○所為上開供述之瑕疵亦與前述證人辛○○、己○○之供述完全矛盾，在證
      人辛○○、己○○二人彼此之供述均相符合，而丁○○之供述又有前述足以影
      響其證人憑信性之重大瑕疵存在時，本院自難認證人丁○○之供述為可採。
  (三)被告在本件可否主張刑法理論上之信賴原則而主張免責？
    依最高法院八十四年台上字第五三六０號判例「汽車駕駛人對於防止危險發生之
    相關交通法令之規定，業已遵守，並盡相當之注意義務，以防止危險發生，始可
    信賴他人亦能遵守交通規則並盡同等注意義務。若因此而發生交通事故，方得以
    信賴原則為由免除過失責任。」所認，汽車駕駛人於訴訟上若欲以信賴原則為由
    免除自己之過失責任，乃必需行為人對於防止危險發生之相關交通法令之規定，
    業已遵守，並盡相當之注意義務，以防止危險發生，始可主張，本件被告並未與
    被害人李少光所騎乘機車保持一行車之安全間隔，方使其所駕駛公車與被害人所
    駕駛之公車發生擦撞已有如前述，則被告對於防止危險發生之相關交通法令之規
    定－即後述之道路交通安全規則第九十四條第三項規定，其並未遵守，已難據信
    賴原則之理論為免責；抑有進者，本件不論是被告，或者是證人辛○○、己○○
    或丁○○，於本院調查審理中均供稱在案發當時，被告確實有按喇叭，且依證人
    辛○○及己○○之供述，被告按鳴喇叭之作用是在對被害人李少光為示警，則被
    告既然有時間按鳴喇叭對被害人李少光為示警，其何不採取其他必要之安全措施
    －如停車或與被害人李少光保持安全間隔，反而單純地只作按喇叭示警之動作？
    因此被告對於本件危險之發生並未盡到相當之注意義務甚為明顯，其自不得主張
    信賴原則免責甚明。
二、如前所述，本件訴訟上可以確定之事實乃－案外人辛○○所駕駛之公車在事實欄
    所述之地點呈現靜止狀態，而被害人李少光騎乘機車原本在辛○○所駕駛之公車
    後方亦由南往北方向駛至，見其前方道路為辛○○所駕駛之公車擋住，乃疏未注
    意駛入標明禁行機車之第二車道，恰與被告所駕駛之公車併行，被告因疏未與被
    害人李少光所騎乘之機車保持一併行之安全間隔，暨未採取任何之安全措施，致
    其所駕駛之公車乃擦撞被害人李少光所騎乘之機車，並最後因而碾過被害人李少
    光之頭部，按汽車行駛時，駕駛人應隨時注意兩車併行之間隔，並採取必要之安
    全措施，道路交通安全規則第九十四條第三項定有明文，被告駕駛汽車在上開肇
    事地點行駛，本即應隨時注意有無其他車輛與其併行，並採取必要之安全措施，
    而依當時情形又非不能注意，竟疏未注意被害人李少光所騎乘上開車號機車亦沿
    與其所駕駛汽車同方向行駛，而未與被害人李少光所騎乘機車保持安全之併行間
    隔，並採取必要之安全措施，而使其所駕駛汽車之車身擦撞被害人李少光所騎乘
    機車，最後並使其所駕駛汽車之右後輪因而碾過被害人李少光之頭部，因其就本
    件事故之發生負有過失甚為明確，對此經檢察官在偵查中將本件事故發生之原因
    送請台北市車輛行車事故鑑定委員會（以下稱鑑定委員會）鑑定及在本院審理中
    ，經本院再次將本件交通事故發生之原因送請台北市政府交通局（以下稱交通局
    ）覆議結果，該委員會及該局均認被告就本件事故之發生確有未保持行車安全間
    隔之過失，此有該委員會及該局所出具之鑑定意見書及覆議意見書各一份附卷可
    稽（鑑定意見書在九十年度偵字第一０二五六號偵查卷內【因該偵查卷未編頁碼
    ，故無法敘明其出處】，覆議意見書則在本院卷內），雖鑑定委員會認為被告就
    本件交通事故之發生另有跨越車道線行駛之過失，另交通局認為就本件事故之發
    生案外人辛○○亦涉有未保持一行車安全間隔之過失及被害人李少光就本件事故
    之發生除無照駕駛、駛入禁行機車道（詳後述）二項過失外，亦有未保持行車安
    全間隔之過失，惟查：
  (一)鑑定委員會認定被告就本件事故之發生有跨越車道線行駛之過失，其所認定之依
    據無非係依卷內之道路交通事故調查報告表所繪制之本件現場圖，被告所駕駛之
    公車於案發之後係停放在第一車道與第二車道之間為據，不過如前所述，本件被
    告一再堅稱其於案發之前係行駛在第二車道，並未跨線行駛，且本件卷存之證據
    資料，並無任何之人證或物證足資證明被告所駕駛之公車原本係跨線行駛，卷附
    之現場圖之所以繪制被告所駕駛之公車停在第一車道與第二車道之間，應係被告
    肇事後之停放結果，並非表示被告原先就是跨線行駛，對此交通局函覆本院之覆
    議意見書亦認為被告跨越車道線停放應係肇事時閃避之結果，故鑑定委員會認定
    被告就本件事故之發生有跨線行駛之過失，容有誤會。
  (二)如前所述，案外人辛○○所駕駛之公車於案發當時係呈一靜止狀態，並非處於行
    進中之狀態，故交通局認定案外人辛○○所駕駛之公車就本件事故之發生有未保
    持行車安全間隔之過失，亦與卷存證據資料不符，且交通局於其覆議意見書中
    明確記載究竟辛○○所駕駛公車於案發當時是處於行進或靜止狀態，證人己○○
    、丁○○之二人之供述彼此並不一致，則其何以採信丁○○之供述，而捨棄不採
    己○○之證言，於其覆議意見書中並未有清楚之取捨說明，換句話說，交通局似
    未注意丁○○之供述有前開瑕疵存在，即採信丁○○之供述，難謂無遺憾；交
    通局於其覆議意見書中似又以卷附案發當日東森晚間新聞記者對於現場之一位男
    性所為採訪，因該名男子接受記者採訪時供稱：那台摩托車行駛快車道，大概從
    二台公車之間穿過，大概就這樣子卡到公車－而認定辛○○所駕駛汽車有未保持
    行車安全間隔之過失，不過本院在將本案全部卷證送請交通局覆議前，即於九十
    一年一月九日當庭勘驗東森晚間新聞案發當天之錄影帶，發現接受電視台記者採
    訪為前開供述之人是一位背對鏡頭穿白衣服之男性（本院卷第一一九頁勘驗筆錄
    參照），此名男子在本件訴訟上又無從傳喚，則該名男子因無法到法院接受交互
    詰問，則其是否真有目擊車禍發生？其所為前開陳述，是否真與事實相符，即因
    其所為上開陳述係屬審判外之供述，依刑事訴訟法第一百五十九條「證人於審判
    外之陳述，除法律有規定者外，不得作為證據。」規定，該名男子所為供述即無
    證據能力，不得作為任何審酌之依據，交通局似亦未注意及此，容有未洽，因此
    交通局認定辛○○所駕駛公車對於本件交通事故之發生有未保持行車安全間隔之
    過失，實與事實不符。
  (三)被害人李少光疏未注意駛入禁行機車道時，如前所述，因係與被告所駕駛之汽車
    呈一併行之狀態，且隨即為被告所駕駛之汽車擦撞並倒地，故在本件交通事故發
    生之瞬間，應保持一行車之安全間隔且採取必要之安全措施之義務人乃為被告，
    而非被害人李少光，因此交通局認為被害人李少光就本件事故之發生亦應負未保
    持行車安全間隔之過失，亦不足採。
三、被害人李少光確係因本件事故致顱骨開放性骨折死亡，亦業經檢察官督同法醫師
    相驗屬實，製有勘驗筆錄、相驗屍體證明書、驗斷書在卷可稽（相驗卷第六十頁
    、第六二頁至第六七頁參照），被害人李少光之死亡與被告過失行為間有相當因
    果關係，雖被害人李少光未考領得任何汽車或機車駕駛執照（本院卷第二五頁台
    北市監理處九十年十月二十九日北市監二字第九０六三四０五二００號函參照）
    即騎乘機車在道路上行駛，又疏未注意駛入標明「禁行機車」之第二車道，而就
    本件事故之發生同有過失（前述鑑定委員會及交通局所出具之鑑定意見書及覆議
    意見書亦同此認定），然被告就本件事故之發生已有如前所述之過失，要不得據
    此而得認被告無庸就其過失犯行負責，被告雖以前揭情詞置辯，尚難認為可採，
    本件事證明確，被告犯行堪以認定。
四、核被告戊○○所為，係犯刑法第二百七十六條第二項之業務過失致人於死罪。被
    被告於肇事後，於警員前往現場處理時，在其上開犯行未為任何有偵查犯罪職權
    之公務員已知悉前，不逃避接受裁判而當場向警員自首，承認其為肇事人，有台
    北市政府警察局交通警察大隊於九十年十一月五日以北市警交大四字第九０六八
    三三一八００號函覆本院所檢附之自首調查報告表一份附本院卷可稽（本院卷第
    五七頁至第五八頁參照），是被告既已向該管公務員申述犯罪事實，而不逃避接
    受裁判，已合於刑法第六十二條前段所定對於未發覺之犯罪自首而接受裁判之要
    件，應依該條規定減輕其刑。爰審酌被告其智識程度、品行、過失程度、犯後已
    與被害人家屬成立和解（本院卷附之和解書參照）等一切情狀，量處如主文所示
之刑（本院在此要對被害人家屬說明：本件車禍之發生對被害人家屬而言，誠數
    不幸之悲劇，被害人家屬心中莫大之傷痛，本院在本件歷次之調查、審理過程中
    也都能感同身受，不過被告於偵審程序中否認犯行為其訴訟上防禦權之正當行使
    【這是被告依憲法第十六條所規定人民享有之訴訟權所衍生而來，對所有中華民
    國國民均有適用】，就理論上而言，實在不宜以被告否認犯罪而對其加重其刑，
    希望被害人家屬能予以理解）。末查被告前未曾受有期徒刑以上刑之宣告，此有
    台灣高等法院檢察署刑案記錄簡覆表一紙附卷可憑，被害人李少光之家屬及其子
    女甲○○、乙○○於本院九十年十一月十二日調查時亦供稱對被告之犯行不予追
    究（本院卷第三八頁訊問筆錄參照），被告經此偵查審判經過，自當知所警惕而
    無虞再犯，本院綜核各情認上開刑之宣告，已足策其自新，因認所宣告之刑，以
    暫不執行為適當，併諭知緩刑四年，以啟自新。
據上論斷，應依刑事訴訟法第二百九十九條第一項前段，刑法第二百七十六條第二項
、第六十二條前段、第七十四條第一款，罰金罰鍰提高標準條例第一條前段，判決如
主文。
本案經檢察官丙○○到庭執行職務
中      華      民      國    九十一    年      四      月    二十五    日
                                      臺灣臺北地方法院交通法庭
                                          法  官  葉  建  廷
右正本證明與原本無異。
如不服本判決，應於判決送達後十日內向本院提出上訴狀(應抄附繕本)。告訴人
或被害人如對於本判決不服者，應具備理由請求檢察官上訴，其上訴期間之計算
係以檢察官收受判決正本之日期為準。
                                          書記官  許  婉  如
中      華      民      國    九十一    年      四      月    二十五    日
附錄本案論罪科刑法條全文：
中華民國刑法第二百七十六條：
因過失致人於死者，處二年以下有期徒刑、拘役或二千元以下罰金。
從事業務之人，因業務上之過失犯前項之罪者，處五年以下有期徒刑或拘役，得併科
三千元以下罰金。
